ACORDAO-COMPLETO-2522278

ACÓRDÃO 250/2022 ATA 4/2022 - PLENÁRIO

VISTOS, relatados e discutidos estes Embargos de Declaração opostos por Raquel Batissaco Duarte, Leonardo Pereira Rodrigues dos Santos, Márcio Nobre Migon e Vivian Regina Costa Winkel em face do Acórdão 2296/2021-TCU-Plenário,
ACORDAM os Ministros do Tribunal de Contas da União, reunidos em sessão de Plenário, ante as razões expostas pelo Relator, em:
9.1. conhecer dos embargos de declaração opostos por Márcio Nobre Migon e Vivian Regina Costa Winkel, com fundamento nos arts. 32, inciso II, e 34 da Lei 8.443/1992, c/c o art. 287 do Regimento Interno/TCU;
9.2. dar provimento aos embargos opostos por Márcio Nobre Migon, de modo a excluir seu nome do subitem 9.1.3 do Acórdão 2296/2021-TCU-Plenário, tornando-se sem efeito, em relação ao responsável, a determinação de sua audiência, com sua consequente exclusão do rol de responsáveis no bojo do presente processo;
9.3. dar provimento aos embargos opostos por Vivian Regina Costa Winkel, e, assim, integrar a decisão recorrida com a fundamentação apresentada na proposta de deliberação condutora do presente Acórdão, mantendo-se inalterada, todavia, a parte dispositiva do Acórdão 2296/2021-TCU-Plenário em relação à responsável;
9.4. conhecer dos embargos de declaração opostos por Raquel Batissaco Duarte e Leonardo Pereira Rodrigues dos Santos, com fundamento nos arts. 32, inciso II, e 34 da Lei 8.443/1992, c/c o art. 287 do Regimento Interno/TCU, e no mérito, rejeitá-los; e
9.5. dar ciência deste Acórdão aos embargantes.

Embargos de Declaração opostos por Raquel Batissaco Duarte, Leonardo Pereira Rodrigues dos Santos, Márcio Nobre Migon e Vivian Regina Costa Winkel em face do Acórdão 2.296/2021-TCU-Plenário.

Banco Nacional de Desenvolvimento Econômico e Social.

3. Interessados/Responsáveis/Recorrentes:
3.1. Interessado: Identidade preservada (art. 55, caput, da Lei n. 8.443/1992).
3.2. Responsável: Identidade preservada (art. 55, caput, da Lei n. 8.443/1992).
3.3. Recorrente: Identidade preservada (art. 55, caput, da Lei n. 8.443/1992).

13.1. Ministros presentes: Bruno Dantas (na Presidência), Walton Alencar Rodrigues, Benjamin Zymler, Augusto Nardes, Aroldo Cedraz, Vital do Rêgo, Jorge Oliveira e Antonio Anastasia.
13.2. Ministros-Substitutos presentes: Augusto Sherman Cavalcanti (Relator), Marcos Bemquerer Costa e Weder de Oliveira.

ACORDAO-COMPLETO-2527403

Acórdão 489/2022 - Plenário

AUGUSTO SHERMAN

Ministro-Substituto Augusto Sherman Cavalcanti.

Trata-se de Embargos de Declaração opostos por Raquel Batissaco Duarte, Leonardo Pereira Rodrigues dos Santos, Márcio Nobre Migon e Vivian Regina Costa Winkel em face do Acórdão 2296/2021-TCU-Plenáriolenário.
Por meio dessa decisão, o Tribunal apreciou a resposta às oitivas do Banco Nacional de Desenvolvimento Econômico e Social (BNDES) acerca da auditoria de conformidade realizada nos contratos de financiamento celebrados entre o Banco Nacional de Desenvolvimento Econômico e Social (BNDES) e os países importadores para o financiamento das exportações brasileiras de doze empreendimentos de geração e transmissão de energia elétrica - apartado 4 do Acórdão 1413/2016-TCU-Plenário (TC Processo 034.365/2014-1) .
Na decisão atacada foi determinada, entre outras medidas, a realização de audiência de diversos gestores do Banco acerca de irregularidades apontadas pela Secretaria de Fiscalização de Infraestrutura de Energia Elétrica (SeinfraElétrica) nas operações de crédito destes autos.
A Sra. Raquel Batissaco Duarte alega obscuridade na decisão em face da não aplicação do entendimento dos julgamentos dos processos Processo 017.469/2016-3 e Processo 010.191/2018-6 quanto a não responsabilização de membros de outros departamentos em favor do peticionante, nos termos da peça recursal constante à peça 355, cujos excertos a seguir transcrevo:
" (...) 
IV. DA OBSCURIDADE ENTRE O CARGO EXERCIDO E A RESPONSABILIZAÇÃO - RESPONSÁVEL QUE SEQUER FAZIA PARTE DA EQUIPE DE EXPORTAÇÃO DE SERVIÇOS (DECEX 2) .
Como já informado, as condutas imputadas à embargante no Acórdão referem-se à sua suposta atuação como Chefe de Departamento na análise, aprovação e estruturação do RAn nº 0022/2014, empreendimento de construção da Central Termoelétrica na região de Punta Catalina/Cani (República Dominicana) , que não contou com nenhum desembolso por parte do BNDES.
Contudo, a embargante sequer fazia parte da Decex 2 - responsável pela exportação de serviços. Veja-se que, neste caso em especial, a embargante está sendo convocada a prestar razões de justificativa em função de uma única operação que contou com a sua assinatura, e que já estava de acordo com os procedimentos instaurados e operacionalizados pelo Decex 2 há muitos anos (do qual a embargante não fazia parte) .
Conforme consta na Declaração APEC/DERHU - 184/2021 (ANEXO 3) , emitida pelo Departamento de Administração de Recursos Humanos do BNDES, especificamente pela gerência de Cadastro e Benefícios, observa-se que a embargante atuava como membro (chefe de departamento) titular do Departamento de Comércio Exterior 3 (Decex 3) desde 05/2013, e assim se sucedeu até 12/2015 quando se transferiu para a Decex 4.
O Decex 3 era o setor responsável pela análise das exportações de bens no âmbito do BNDES.
Naquela época, a atuação do Decex 2 (exportação de serviços) se mostrava absolutamente sólida, com amparo das normas então vigentes e com base em linhas de fomento operacionalizadas há muito tempo. Assim, restando constatado que a atuação no caso seguia o padrão de atuação da equipe especializada em exportação de serviços, não havia razões idôneas a fundamentar qualquer questionamento da embargante. Ademais, a assinatura da embargante apenas tinha o condão de viabilizar o prosseguimento do procedimento de análise e aprovação no âmbito do BNDES.
Neste contexto, o que se observa é que a embargante era responsável por outro departamento da AEX (Decex 3 - exportação de bens) , e raramente, quando demandado suporte ao seu departamento em auxílio ao Decex 2 (exportação de serviços) , atendia aos mais elevados padrões já institucionalizados pela especializada, e submetia os temas às alçadas superiores.
Assim, e considerando que a embargante não fazia parte da equipe especializada em exportação de serviços, não é possível exigir que o executivo titular de outra unidade (Decex 3) pudesse questionar/alterar padrões e modelos que à época eram plenamente aceitos pois em acordo com a lisura e limpidez das orientações e normativos do Banco.
Ademais, não se mostra razoável requerer da embargante a estruturação da operação de exportação de serviços considerando que não fazia parte da equipe técnica especializada neste tema (Decex 2) , tendo atuado nesta oportunidade em convocação para oferecimento de suporte e auxílio. Neste ínterim, veja-se que a titularidade do cargo da embargante, chefe de departamento do Decex 3, portanto, especializado na exportação de bens (à exceção de bens de defesa, responsabilidade do Decex 1) , não é alvo de qualquer questionamento neste apartado.  (...) " (destaques do original) .
O embargante Sr. Leonardo Pereira Rodrigues dos Santos alega contradição ao não aplicar ao responsável o entendimento exposto por este Relator no sentido de que não seriam responsabilizados os substitutos que apenas participaram eventualmente de uma reunião ou operação, em favor do recorrente. Argumenta ainda que haveria obscuridade entre o cargo exercido e a responsabilização, uma vez que sequer fazia parte da equipe de exportação de serviços, nos termos da peça recursal constante à peça 366, cujos excertos a seguir transcrevo:
" (...) 
IV. DA CONTRADIÇÃO ENTRE AS RAZÕES DE DECIDIR DO ACÓRDÃO EMBARGADO E A CONVOCAÇÃO DO EMBARGANTE EM AUDIÊNCIA - SUPERINTENDENTE SUBSTITUTO QUE PARTICIPOU DE SOMENTE UMA OPERAÇÃO.
De acordo com o artigo 1º, §3º, da Lei Orgânica do TCU2, são partes essenciais das decisões do Plenário ou das Câmaras: o relatório, a fundamentação e o dispositivo. Desse modo, integram a decisão recorrida, no presente caso: o relatório de instrução da SeinfraElétrica, o relatório do Min. Relator (que expressamente incorpora o relatório de instrução) , o voto oral proferido na sessão do dia 29/09/2021, o voto escrito e o Acórdão.
A existência de contradição ou obscuridades em ou entre qualquer das partes do julgado dá ensejo à interposição de embargos de declaração.
Assim sendo, em voto oral proferido na Sessão de Julgamento do dia 29/09/2021 (Plenário) , o E. Ministro Relator destacou o esforço desta E. Corte de Contas para racionalizar o processo de chamada de responsáveis para apresentação de razões de justificativa nos processos referentes às operações realizadas pelo BNDES.
Segundo a exposição do e. Ministro, foi esclarecido que a diretriz em relação aos substitutos consiste em não incluir os que apenas participaram eventualmente de uma reunião ou operação. Destarte, confira-se trecho do voto oral do Ministro Relator:
"O último ponto é a questão do Superintendente substituto, também nesse ponto concordamos com Vossa senhoria e a posição do banco. Nós não queremos incluir aqueles substitutos que participaram de uma reunião ou outra e por isso terminaram assinando algum documento de aprovação dessas operações. Não é esse o caso de responsabilização tanto dos diretores quantos dos Superintendentes substitutos. Nós só estamos incluindo os substitutos no caso em que eles participaram das reuniões em que eles foram os relatores do processo e aprovação da operação - porque neste caso, nós entendemos que ele tinha plena consciência do que estava levando a reunião de diretoria e por isso precisa ser mantida a sua responsabilização. Então, são pouquíssimos casos de diretores e superintendentes substitutos que precisam ser mantidos em razão desta circunstância."3 - grifo nosso.
Pelas razões proferidas, restou límpido que segundo a linha de trabalho da secretaria técnica e o entendimento do Ministro Relator, em concordância com as razões apresentadas pelo BNDES, não deveriam ser convocados em audiência os membros que tenham exercido a função de superintendente substituto em tão somente uma operação e por atos isolados. A exceção à regra, conforme exposto, seria a hipótese de o responsável ter ainda relatado a operação perante decisão de Diretoria.
Contudo, o Acórdão ora recorrido deixou de aplicar o r. entendimento exposto pelo Relator em favor do embargante, quando, na realidade, a lógica de subsunção é perfeitamente aplicável no presente caso.
 (...) 
V. DA OBSCURIDADE ENTRE O CARGO EXERCIDO E A RESPONSABILIZAÇÃO - CHAMADO A RESPONDER NA FUNÇÃO DE SUPERINTENDENTE SUBSTITUTO. RESPONSÁVEL QUE SEQUER FAZIA PARTE DA EQUIPE DE EXPORTAÇÃO DE SERVIÇOS (DECEX 2) .
Como já informado, as condutas imputadas ao embargante no Acórdão referem-se à sua suposta atuação como Superintendente Substituto da AEX na aprovação do RAn nº 0059/2011, referente ao empreendimento LT Uige-Maquela do Zombo.
Contudo, importa destacar que se tratava de atuação precária, eis que exercido em substituição ao titular da época, assim como o embargante sequer fazia parte do Decex 2 - responsável pela exportação de serviços. Veja-se que, neste caso em especial, o embargante está sendo convocado a prestar razões de justificativa em função de uma única operação que contou com a sua assinatura, que ocorreu apenas 3 dias após o início do exercício do cargo em substituição, e que já contava com amplo debate e análise da
equipe especializada do setor de serviços (da qual o embargante não fazia parte) .
Portanto, não se apresenta como razoável que o embargante, em substituição em setor diferente do seu, deixasse de anuir com Relatório de Análise que em seu conhecimento tinha seguido todos os trâmites previstos no ordenamento do BNDES.
O embargante atuou como Chefe de Departamento do Decex 3 da AEX entre 03/2009 e 05/2013. O Decex 3 era o setor responsável pela análise das exportações de bens no âmbito do BNDES.
Dada a divisão de trabalho vigente à época entre os departamentos (DECEX 1 - defesa; DECEX 2 - serviços; DECEX 3 - bens) , repisa-se que a operação foi realizada sem qualquer ingerência do embargante ou do DECEX 3, por ele chefiada, motivo pelo qual sequer fazia parte da equipe de análise e, muito menos, tinha conhecimento dos detalhes da operação. (...) " (destaques do original) .
O Sr. Márcio Nobre Migon apresenta os seguintes argumentos: (i) haveria obscuridade na decisão guerreada, pois não restou límpido ao embargante a razão de não se aplicar o entendimento dos julgamentos dos processos Processo 017.469/2016-3 e Processo 010.191/2018-6 quanto a não responsabilização de membros de outros departamentos em favor do peticionante; e (ii) haveria contradição ao não aplicar o entendimento exposto por este Relator no sentido de que não seriam responsabilizados os substitutos que apenas participaram eventualmente de uma reunião ou operação, em favor do recorrente, nos termos da peça recursal constante à peça 370, cujos excertos a seguir transcrevo:
" (...) 
IV. DA OBSCURIDADE ENTRE O CARGO EXERCIDO E A RESPONSABILIZAÇÃO - CHAMADO A RESPONDER NA FUNÇÃO DE SUPERINTENDENTE, QUANDO DE FATO SE TRATOU DE EXERCÍCIO INTERINO DA FUNÇÃO. RESPONSÁVEL QUE SEQUER FAZIA PARTE DA EQUIPE DE EXPORTAÇÃO DE SERVIÇOS. 
Como já informado, as condutas imputadas ao embargante no Acórdão referemse à sua suposta atuação como Superintendente da AEX na aprovação do RAn nº 0022/2014, empreendimento de construção da Central Termoelétrica na região de Punta Catalina/Cani (República Dominicana) , que não contou com nenhum desembolso por parte do BNDES. 
Ocorre que ao longo do Acórdão 2296/2021-TCU-PlenárioL o embargante é tratado como "Superintendente da AEX", levando a crer que se trataria de cargo titular e assim perdurado ao longo do tempo, o que, de fato, não ocorreu. 
Conforme consta na Declaração APEC/DERHU - 166/2021  (ANEXO 2) , emitida pelo Departamento de Administração de Recursos Humanos do BNDES, especificamente pela gerência de Cadastro e Benefícios, observa-se que o embargante atuava como membro (chefe de departamento) titular do Departamento de Comércio Exterior 1 (Decex 1) desde 08/02/2010, e assim se sucedeu até julho de 2019, quando se transferiu para a Área de Indústria e Serviços 2 (AI 2) . 
Importante esclarecer que a Decex 1, então chefiado pelo embargante, tem por função a análise e operacionalização de projetos voltados para exportação de aeronaves e bens específicos destinados à área de defesa. Este seguimento segue normativos internacionais quanto ao financiamento e se pauta por acordos comerciais próprios que em muito se diferem daqueles aplicáveis à área de exportação de serviços de engenharia. Tratam-se majoritariamente de operações compostas exclusivamente por exportação de bens, cuja forma de saída do país é materializada de forma distinta das operações de serviço. Portanto, como se vê, a especialização do cargo do embargante é absolutamente distinta, sem prejuízo de toda a sua experiência operacional em financiamentos à exportação, como se repisará a seguir. 
Como pode ser observado, rara e esporadicamente, e somente por alguns dias, o embargante exerceu, em substituição, do membro titular, o cargo de superintendente da AEX, senão vejamos:
 (...) 
V. DA CONTRADIÇÃO ENTRE AS RAZÕES DE DECIDIR DO ACÓRDÃO EMBARGADO E A CONVOCAÇÃO DO EMBARGANTE EM AUDIÊNCIA - SUPERINTENDENTE SUBSTITUTO QUE PARTICIPOU DE SOMENTE UMA OPERAÇÃO.
De acordo com o artigo 1º, §3º, da Lei Orgânica do TCU2, são partes essenciais das decisões do Plenário ou das Câmaras: o relatório, a fundamentação e o dispositivo. Desse modo, integram a decisão recorrida, no presente caso: o relatório de instrução da SeinfraElétrica, o relatório do Min. Relator (que expressamente incorpora o relatório de instrução) , o voto oral proferido na sessão do dia 29/09/2021, o voto escrito e o Acórdão.
A existência de contradição ou obscuridades em ou entre qualquer das partes do julgado dá ensejo à interposição de embargos de declaração.
Assim sendo, em voto oral proferido na Sessão de Julgamento do dia 29/09/2021 (Plenário) , o E. Ministro Relator destacou o esforço desta E. Corte de Contas para racionalizar o processo de chamada de responsáveis para apresentação de razões de justificativa nos processos referentes às operações realizadas pelo BNDES.
Segundo a exposição do e. Ministro, foi esclarecido que a diretriz em relação aos substitutos consiste em não incluir os que apenas participaram eventualmente de uma reunião ou operação. Destarte, confira-se trecho do voto oral do Ministro Relator:
"O último ponto é a questão do Superintendente substituto, também nesse ponto concordamos com Vossa senhoria e a posição do banco. Nós não queremos incluir aqueles substitutos que participaram de uma reunião ou outra e por isso terminaram assinando algum documento de aprovação dessas operações. Não é esse o caso de responsabilização tanto dos diretores quantos dos Superintendentes substitutos. Nós só estamos incluindo os substitutos no caso em que eles participaram das reuniões em que eles foram os relatores do processo e aprovação da operação - porque neste caso, nós entendemos que ele tinha plena consciência do que estava levando a reunião de diretoria e por isso precisa ser mantida a sua responsabilização. Então, são pouquíssimos casos de diretores e superintendentes substitutos que precisam ser mantidos em razão desta circunstância."3 - grifo nosso.
Pelas razões proferidas, restou límpido que segundo a linha de trabalho da secretaria técnica e o entendimento do Ministro Relator, em concordância com as razões apresentadas pelo BNDES, não deveriam ser convocados em audiência os membros que tenham exercido a função de superintendente substituto em tão somente uma operação e por atos isolados. A exceção à regra, conforme exposto, seria a hipótese de o responsável ter ainda relatado a operação perante decisão de Diretoria.
Contudo, o Acórdão ora recorrido deixou de aplicar o r. entendimento exposto pelo Relator em favor do embargante, quando, na realidade, a lógica de subsunção é perfeitamente aplicável no presente caso. (...) " (destaques do original) .
A Sra. Vivian Regina Costa Winkel alega obscuridade em elencá-la no rol de responsáveis pela análise e recomendação do Projeto Laúca - Tranche "Desvio do Rio", objeto do Relatório de Análise nº 0046/2013, nos termos da peça recursal constante à peça 392, cujos excertos a seguir transcrevo:
" (...) 
IV. DA OBSCURIDADE NA RESPONSABILIZAÇÃO DA EMBARGANTE QUE SEQUER FAZIA PARTE DA EQUIPE DE EXPORTAÇÃO DE SERVIÇOS (DECEX 2) À ÉPOCA DA OPERAÇÃO PROJETO LAÚCA - TRANCHE "DESVIO DO RIO" (RAN Nº 2013/0046) . 
Como já informado, as condutas imputadas à embargante no Acórdão, em uma operação específica, referem-se à sua suposta atuação como Gerente na aprovação e estruturação do RAn nº 2013/0046, empreendimento de execução das obras do Desvio do Rio para implantação do aproveitamento elétrico de Laúca (Projeto Laúca - Tranche "Desvio do Rio") . 
Contudo, a embargante não fazia mais parte dos quadros da Decex 2 - responsável pela exportação de serviços. Veja-se que, neste caso em especial, a embargante está sendo convocada a prestar razões de justificativa em função de operação que não contou com a sua assinatura enquanto Gerente Operacional, visto que não fazia mais parte da Decex 2 desde 07/04/2013, sendo o Relatório de Análise nº 2013/0046 datado de 19/11/2013. 
Conforme consta na Declaração APEC/DERHU - 181/2021  (ANEXO 2) , emitida pelo Departamento de Administração de Recursos Humanos do BNDES, observa-se que a embargante atuava como membro (Gerente) do departamento jurídico de crédito desde 08/04/2013 e assim se deu até 06/05/2015, quando se transferiu para o departamento jurídico de recursos humanos. 
 (...) 
Assim sendo, requer-se o provimento dos embargos de declaração para sanar a obscuridade existente, de modo a excluir a embargante da relação de responsáveis chamados para apresentar razões de justificativa relativamente ao Relatório de Análise nº 0046/2013. (...) " (destaques do original) .
É o Relatório.

Marta de Castro Meireles (130.114/OAB-RJ) e Ivan Ribeiro dos Santos Nazareth (121.685/OAB-RJ), representando Carlos Frederico Braz de Souza, Juliana Ferreira Ribeiro Pessoa, Leonardo Pereira Rodrigues dos Santos, Luiz Antônio Araújo Dantas, Luiz Filipe de Castro Neves, Márcia Cristina da Silva Dias, Márcio Nobre Migon, Patrícia Mirela Ramon de Arruda, Raquel Batissaco Duarte e Vivian Regina Costa Winkel; Grazielle Fernandes Pettene (CPF 042.341.361-90), Maritisa Mara Gambirasi Carcinoni (CPF 337.001.998-13) e outros, representando Banco Nacional de Desenvolvimento Econômico e Social;  Francisco Augusto da Costa e Silva (21.370/OAB-RJ), André Uryn (110.580/OAB-RJ), Thiago Cardoso Araújo (136.625/OAB-RJ), Fernando Antônio de Souza Ferreira Junior (131.524/OAB-RJ), Daniella Felix Teixeira (224.286/OAB-RJ) e Ana Carolina Alhadas Valadares (234.129/OAB-RJ), representando Armando Mariante Carvalho Junior; Louise Dias Portes (203.612/OAB-RJ), representando Élvio Lima Gaspar;  Sérgio Bermudes (17587/OAB-RJ), Fábio Mantuano Príncipe Martins (181.783/OAB-RJ), Márcio Vieira Souto Costa Ferreira (59384/OAB-RJ), Flávio Jaime de Moraes Jardim (17.199/OAB-DF) e Mateus Rocha Tomaz (50.213/OAB-DF), representando João Carlos Ferraz e Maurício Borges Lemos; Luís Felipe Vasconcelos de Melo Cavalcanti (42.884/OAB-PE) e Bruna Wills (46.082/OAB-DF), representando Thiago Leone Mitidieri;  Luís Felipe Vasconcelos de Melo Cavalcanti (42.884/OAB-PE) e Bruna Wills (46.082/OAB-DF), representando Daniel do Espirito Santo Cardoso Seiceira; Anderson Medeiros Bonfim (315.185/OAB-SP), Fernando Hideo Iochida Lacerda (305.684/OAB-SP), Renata Mollo dos Santos (179.369/OAB-SP), Pedro Estevam Alves Pinto Serrano (90.846/OAB-SP) e Juliana Salinas Serrano (271.406/OAB-SP), representando Guilherme Narciso de Lacerda; Francisco Augusto da Costa e Silva (21.370/OAB-RJ), André Uryn (110.580/OAB-RJ), Thiago Cardoso Araújo (136.625/OAB-RJ), Fernando Antônio de Souza Ferreira Junior (131.524/OAB-RJ), Daniella Felix Teixeira (224.286/OAB-RJ) e Ana Carolina Alhadas Valadares (234.129/OAB-RJ), representando Wagner Bittencourt de Oliveira; Felipe Lima Araújo Romero (215.001/OAB-RJ), Sarah Roriz de Freitas (48.643/OAB-DF), Fernanda Pereira Carneiro (130.752/OAB-RJ), José Guilherme Berman Corrêa Pinto (119.454/OAB-RJ), Giovani Trindade Castanheira Menicucci (27.340/OAB-DF), Felipe Schvartzman (185.643/OAB-RJ), Catiuscia Pacheco Pires de Oliveira (31804/OAB-DF), Jean Carlos dos Santos Honório (234.053/OAB-RJ), Katherine Cardoso de Souza, André Macedo de Oliveira (15014/OAB-DF), Luiz Antônio de Sampaio Campos (75.714/OAB-RJ) e Helena Tavares Cavalcanti Domont de Serpa, representando Júlio César Maciel Ramundo.

Não atuou.

AUDITORIA. FISCALIZAÇÃO REALIZADA COM O OBJETIVO DE EXAMINAR A CONFORMIDADE DOS ATOS RELACIONADOS ÀS OPERAÇÕES DE CRÉDITO REALIZADAS PELO BANCO NACIONAL DE DESENVOLVIMENTO ECONÔMICO E SOCIAL (BNDES) À EXPORTAÇÃO DE BENS E SERVIÇOS DE ENGENHARIA A ENTES PÚBLICOS ESTRANGEIROS EM OBRAS DE GERAÇÃO E TRANSMISSÃO DE ENERGIA ELÉTRICA - APARTADO 4 DO ACÓRDÃO 1.413/2016-TCU-PLENÁRIO.EMBARGOS DE DECLARAÇÃO OPOSTOS EM FACE DE ACÓRDÃO QUE DETERMINOU A AUDIÊNCIA DOS RESPONSÁVEIS. CONHECIMENTO. ACOLHIMENTO DOS EMBARGOS OFERECIDOS POR ALGUNS EMBARGANTES. REJEIÇÃO DOS EMBARGOS DE ALGUNS EMBARGANTES. CIÊNCIA.

RELATÓRIO DE AUDITORIA (RA)

Secretaria de Fiscalização de Infraestrutura de Energia Elétrica (SeinfraElétrica).

Cuidam os autos, originalmente, de Auditoria de Conformidade realizada nos contratos de financiamento celebrados entre o Banco Nacional de Desenvolvimento Econômico e Social (BNDES) e os países importadores para o financiamento das exportações brasileiras de doze empreendimentos de geração e transmissão de energia elétrica - apartado 4 do Acórdão 1413/2016-TCU-Plenário (TC Processo 034.365/2014-1) .
Na atual fase processual, cuida-se de embargos de declaração opostos em face do Acórdão 2296/2021-TCU-Plenário, formulados pelos responsáveis Raquel Batissaco Duarte (peça 355) , Leonardo Pereira Rodrigues dos Santos (peça 366) , Márcio Nobre Migon (peça 370) e Vivian Regina Costa Winkel (peça 392) .
Por meio do referido julgado o Tribunal, entre outras providências, determinou a audiência dos embargantes.
Os presentes embargos devem ser conhecidos, ante o preenchimento dos requisitos de admissibilidade previstos no art. 34, § 1º, da Lei 8.443/1992, em vista da invocação do vício alegado, pressuposto específico para a espécie.
Preliminarmente, os embargantes alegam que até o fim da data para a oposição dos presentes Embargos de Declaração, a integra das peças que compõem os autos ainda não haviam sido disponibilizadas para acesso pelos responsáveis e seus representantes. Assim, requerem a suspensão da contagem do prazo recursal considerando os pedidos de vista dos documentos do processo até o presente momento não integralmente atendidos.
Quanto a esse ponto, convém informar que posteriormente à impetração dos presentes embargos, apreciei, mediante Despacho exarado em 7/12/2021 (peça 427) , solicitações de diferentes responsáveis atinentes ao acesso ao processo e adequação do prazo de defesa. Na oportunidade, autorizei a cópia integral dos presentes autos e do TC Processo 017.472/2016-4, inclusive peças sigilosas, a todos os responsáveis chamados em audiência por meio do Acórdão 2296/2021-TCU-Plenário. Nesse mesmo expediente também autorizei a devolução do prazo de 60 (sessenta) dias a esses responsáveis, a contar da data da expedição do mencionado Despacho, o que atende à arguição preliminar dos recorrentes.
A seguir passo ao exame de mérito das alegações de omissão, obscuridade e contradição apresentadas pelos responsáveis.
II
Inicio pelos argumentos apresentados pela Sra. Raquel Batissaco Duarte, Chefe de Departamento da Área de Comércio Exterior (AEX) do BNDES. Esta Corte determinou a audiência do responsável em relação aos subitens 9.1.2, 9.1.3 e 9.1.4 do Acórdão 2296/2021-TCU-Plenário.
A embargante alega que sequer fazia parte do departamento especializado nas operações de exportação de serviços, mas do Decex 3, responsável pelas operações de exportação de bens, e que, no presente processo, a operação em que atuou não contou com nenhum desembolso pelo Banco.
A responsável argumenta que nos julgamentos dos processos Processo 017.469/2016-3 e Processo 010.191/2018-6 foi aplicado o entendimento de que não haveria responsabilização de membros de outros departamentos. Defende que esse foi o posicionamento deste Relator no julgamento da deliberação em questão ao afastar a responsabilidade dos integrantes da GCOL e da Decex 4. Desse modo, haveria obscuridade na decisão atacada, pois não restou límpido à embargante a razão de o mesmo entendimento não ter sido aplicado ao seu favor.
Inicialmente, cabe esclarecer que o entendimento nos julgamentos dos TC's Processo 017.469/2016-3 e Processo 010.191/2018-6 não foi pela exclusão de membros de outros departamentos pura e simplesmente porque integravam outra unidade do Banco, mas sim porque ficou demonstrado que naquelas ocasiões aqueles profissionais não concorreram para as falhas e irregularidades verificadas naqueles processos. 
Destaca-se o seguinte trecho do Acórdão 2622/2020-TCU-Plenário (TC Processo 017.469/2016-3) :
"71. Assim, verifico que há informação expressa do banco no sentido de que esses funcionários não participaram das análises que concorreram para a aprovação das operações de financiamento.
72. De igual modo, observo que as atribuições das equipes da Gerência de Estudos versavam sobre variáveis macroeconômicas, tais como PIB, inflação, câmbio e balança comercial, que ajudavam a contextualizar o mercado dos países importadores, mas que não eram específicas de qualquer projeto ou operação de financiamento, e, por esse motivo, as condutas dos responsáveis não possuem nexo de casualidade com as irregularidades apontadas nas análises das solicitações de financiamentos por parte das empresas exportadoras junto ao BNDES." (Grifou-se) .
Do mesmo modo fiz as seguintes considerações acerca da situação dos integrantes da GCOL no voto do acórdão recorrido:
"375. A irregularidade apontada pela SeinfraElétrica consistia no descumprimento do contrato de financiamento por parte da equipe de verificação ao não observar a compatibilidade das exportações com o avanço físico-financeiro do empreendimento. Nos casos identificados, essas incongruências eram de fácil verificação por estarem expostas de forma expressa nos Relatórios de Acompanhamentos das Exportações (RAE) e nos Relatórios de Avanço Físico e de Avanço Financeiro (RAAF) , parte integrante da documentação necessária para os desembolsos. 
376. Nesse sentido, observa-se que a responsabilidade pela checagem das informações desses dois documentos era da equipe da Gerência Operacional (GOP) , conforme disposto nas listas de verificações (peças 201, 203, 205, 207, 211 e 213) . Por outro lado, na verificação das condições precedentes à utilização dos créditos, cabia aos integrantes da GCOL a conferência da conformidade de outros documentos (Registros de Exportação, Conhecimento de Embarque, entre outros) necessários à liberação do crédito, os quais não traziam informações em relação ao avanço físico-financeiro dos empreendimentos. 
377. Assim, considero que não é razoável imputar a responsabilidade aos integrantes da GCOL pela conferência de informações que não eram de suas alçadas e cujos atos praticados não concorreram para irregularidades apontadas pela SeinfraElétrica." (Grifou-se) .
Dessa maneira, observa-se que exclusão desses funcionários do rol de responsáveis se deu porque ficou demonstrado que esses profissionais não tiveram participação nas falhas e irregularidades apuradas, ou seja, naqueles casos não se vislumbrou o nexo de causalidade entre a conduta dos funcionários e as irregularidades apontadas. Portanto, não há a alegada obscuridade aventada pela peticionante.
Com relação a alegação de que integrava departamento (Decex 3) cuja especialidade se referia à exportação de bens no âmbito do BNDES e por esse motivo não deveria ser chamada em audiência, uma vez que as irregularidades verificadas se referiam às atribuições da Decex 2, responsável pela exportação de serviços, é necessário tecer os seguintes comentários.
O item 9.1.2 do referido aresto versa sobre a responsabilidade dos membros das equipes de análise, inclusos os chefes de departamento, por recomendarem com proposta conclusiva a aprovação das operações de crédito sob análise, concorrendo para a aprovação dos financiamentos, conforme consignado no item V.1.1 do voto condutor da deliberação recorrida. No presente caso, a capa do relatório de análise traz como responsável pela elaboração do documento a Sra. Raquel Batissaco Duarte.
Além disso, na análise dessa operação, todos integrantes da equipe (técnico e gerente) que assinaram o relatório de análise pertenciam à Decex 3, departamento pelo qual a embargante era a responsável (peça 328 do TC Processo 017.472/2016-4) .
Também importa mencionar que a Decex 3 já atuou na elaboração de outros relatórios de análise para aprovação de exportações de bens e serviços de engenharia para obras no exterior, a exemplo do Relatório de Análise nº 2013/0006 que subsidiou a aprovação do financiamento destinado ao empreendimento "Reconstrução e melhoria da rodovia Cibao-Sur" na República Dominicana (peça 496 do TC Processo 017.469/2016-3) .
Ressalto que em relação a esse item do acórdão, a embargante está sendo responsabilizada por ser a responsável pela elaboração do relatório com pronunciamento conclusivo a respeito da aprovação do financiamento. Assim, ainda que esta operação não tenha contado com nenhum desembolso pelo BNDES, a recomendação para a aprovação do financiamento sem a adequada análise dos aspectos econômico-financeiros e de engenharia, conforme constava no Estatuto do BNDES e no Regulamento Geral das Operações do Banco, colocou a instituição em risco de despender recursos a maior do que o valor que deveria ser efetivamente aprovado.
Registro que a mencionada operação chegou a ter pedido de liberação de recursos ao BNDES pela exportadora brasileira no valor de US$ 37,34 milhões, porém o país importador, república Dominicana, requereu o cancelamento do financiamento brasileiro, o que foi providenciado pelo BNDES. 
Já o item 9.1.3. versa sobre a responsabilidade dos executivos do Banco na aprovação dos relatórios de análise (RAn's) das solicitações de financiamento e pelo encaminhamento dos mesmos às instâncias imediatamente superiores sem as correções devidas, enquanto o item 9.1.4. trata da responsabilidade dos gestores encarregados do planejamento, organização e estruturação das operações de apoio do BNDES às exportações relativos à linha de crédito sob análise, entre eles os chefes de departamentos.
Nesse sentido, uma vez que a embargante era a responsável pelo Decex 3 à época da operação sob análise nestes autos, considero que a recorrente deve continuar a responder pelas falhas e irregularidades apontadas, pois a ela, na condição de chefe de departamento, cabia ter adotado, a tempo, as providências necessárias à estruturação da área e dos serviços que se encontravam sob sua responsabilidade, conforme disposições do item V.2 do voto condutor da decisão guerreada.
Dessa forma, não cabe reforma da decisão do Tribunal quanto às alegações da recorrente. 
III
O Sr. Leonardo Pereira Rodrigues dos Santos alega que somente exerceu a função de Superintendente da AEX em substituição ao titular, referente a somente uma operação de financiamento.
Desse modo, o responsável aduz que, na sessão de julgamento do decisum ora atacado, este Relator fez pronunciamento no sentido de que não seriam responsabilizados os substitutos que apenas participaram eventualmente de uma reunião ou operação. Nesse sentido, segundo o recorrente haveria contradição ao não aplicar esse entendimento em favor do embargante.
Argumenta ainda que haveria obscuridade entre o cargo exercido e a responsabilização, uma vez que sequer fazia parte da equipe de exportação de serviços. 
A responsabilização do embargante se deu pela sua atuação direta no exame do Relatório de Análise nº 0059/2011, situação em que o responsável tinha a atribuição de revisar e reformular os pareceres e as conclusões das equipes de análises, conforme destacado no item V.3.1 do voto condutor da deliberação recorrida:
"170. Insta destacar que no caso das análises das solicitações de financiamento, os superintendentes, ainda que em substituição, eram os responsáveis por revisar e reformular os pareceres e as conclusões das equipes de análises, caso a caso. Em vista disso, os superintendentes substitutos também serão chamados em audiência pela sua participação individual nessas análises, em que foram encarregados da revisão dos RAn's. O entendimento é de que nesses casos, trata-se de trabalho pontual atribuído a quem executa em determinado momento a função designada, o qual deve ser cumprido com diligência". (Grifou-se) .
Nota-se que a situação do responsável foi prevista na decisão. Ou seja, os superintendentes substitutos também tinham o dever de agir com diligência em relação às suas análises nos documentos produzidos pela equipe técnica da área. Cabia ao responsável, ainda que em substituição, avaliar se o trabalho da equipe do Banco a ele submetido atendia aos critérios dos normativos do Banco, bem como da linha de crédito específica. Portanto, conforme exposto acima, o peticionante foi chamado em audiência para responder acerca da sua participação individual por ter ratificado o mencionado relatório de análise, o qual continha graves falhas em sua elaboração.
O recorrente aduz que participou tão somente de uma operação analisada nos presentes autos e, por esse motivo, deveria ser enquadrado no entendimento exposto por este Relator na sessão que julgou a decisão ora recorrida.
Ocorre, que embora nestes autos a operação relativa ao empreendimento LT Uige-Maquela do Zombo tenha sido a sua única participação, o embargante participou, na mesma condição de superintendente substituto, de diversas outras operações analisadas no âmbito dos processos que trataram das exportações destinadas às obras no exterior.
Relembro que no âmbito do TC Processo 017.469/2016-3 (apartado 1 - obras rodoviárias) , que resultou no Acórdão 2006/2019-TCU-Plenário, o Sr. Leonardo Pereira Rodrigues dos Santos foi chamado em audiência por ter participado em sete operações de financiamento na condição de superintendente substituto responsável por revisar os relatórios das equipes de análises do BNDES (peças 33, 89, 121, 231, 264, 272 e 311 do TC Processo 017.469/2016-3) . De igual modo, o responsável também atuou nas revisões dos Ran's na função de superintendente substituto da AEX no âmbito dos processos TC Processo 017.470/2016-1 (apartado 2 - obras de portos e estaleiros) e do TC Processo 017.471/2016-8 (apartado 3 - obras de aeroportos) .
Assim, observa-se que a situação do peticionante nestes autos não se trata de participação em uma eventual operação de financiamento, mas sim de conduta que se mostrou recorrente ao longo do tempo, ainda que em todos esses casos mencionados o embargante estivesse exercendo a função de substituto. Portanto, o responsável não se enquadra no entendimento apresentado por este Relator na sessão de julgamento do aresto combatido, mas sim na hipótese prevista no § 170 dessa decisão (transcrito acima) .
Portanto, com relação a esse ponto, não há obscuridade e nem contradição na decisão proferida pelo Tribunal em relação às irregularidades atribuídas ao responsável quanto ao apontamento de sua conduta culposa, de evidente natureza grave a ensejar apresentação de razões de justificativa.
IV
O Sr. Mácio Nobre Migon apresenta os seguintes argumentos:
 (i) haveria obscuridade na decisão guerreada, pois não restou límpido ao embargante a razão de não se aplicar o entendimento dos julgamentos dos processos Processo 017.469/2016-3 e Processo 010.191/2018-6 quanto a não responsabilização de membros de outros departamentos em favor do peticionante; e
 (ii) haveria contradição ao não aplicar o entendimento exposto por este Relator no sentido de que não seriam responsabilizados os substitutos que apenas participaram eventualmente de uma reunião ou operação, em favor do recorrente.
Ambas as alegações já foram analisadas alhures.
Com relação ao primeiro ponto, conforme anteriormente abordado, o entendimento deste Tribunal é no sentido de responsabilizar os funcionários que concorreram para as falhas e irregularidades verificadas nas operações de financiamento, independente da área do Banco que esses profissionais integravam. Portanto, não subsiste a obscuridade alegada.
Já em relação ao segundo ponto, compulsando a documentação deste processo e dos demais apartados relacionados às exportações destinadas as obras no exterior, verifico que o embargante participou de uma única operação de financiamento na condição de superintendente substituto, atuando nessa função por pouco dias.
Assim, considero que este responsável se enquadra na situação em que mencionei na sessão de julgamento dos presentes autos em 29/9/2021, onde não se deveria incluir os substitutos que apenas participaram de uma reunião ou operação.  
Em vista disso, entendo que se deva dar provimento aos embargos deste responsável, de modo a excluí-lo do rol de pessoas a serem chamadas em audiência, ou seja, de sorte a excluir o nome do embargante do subitem 9.1.3 do Acórdão 2296/2021-TCU-Plenário.
V
A Sr. Vivian Regina Costa Winkel alega obscuridade em elencá-la no rol de responsáveis pela análise e recomendação do Projeto Laúca - Tranche "Desvio do Rio", objeto do Relatório de Análise nº 0046/2013.
A embargante aduz que à época da análise dessa operação pelo BNDES, em 19/11/2013, atuava como membro (Gerente) do departamento jurídico de crédito, função que exercia desde 8/4/2013 e assim se deu até 6/5/2015. Alega, ainda, que sequer assinou como titular o mencionado relatório.
Realmente, na instrução da unidade técnica constou equivocadamente a participação da recorrente no RAn nº 0046/2013. O rol de funcionários que assinaram o relatório deixa claro que a embargante não integrou a equipe de análise dessa operação.
Desse modo, cabe esclarecer à peticionante que ela somente deverá responder às audiências do subitem 9.1.2 do Acórdão 2296/2021-TCU-Plenário em relação às operações as quais participou, ou seja, em virtude da análise e recomendação de aprovação relativas ao RAn nº 0021/2011 (na condição de Gerente Operacional) e aos RAn's nº 0032/2012 e 0043/2012 (na condição de Chefe de Departamento Substituta) . Além de manter as audiências relacionadas aos subitens 9.1.3, 9.1.7 e 9.1.10 do referido aresto.
Em face, portanto dessa obscuridade no aludido decisum, deve-se dar à recorrente provimento aos embargos por ela oferecido e, assim, integrar a decisão recorrida com o esclarecimento apresentado na presente proposta de deliberação, mantendo-se, todavia, inalterada a audiência da responsável constante do item 9.1.2 do Acórdão 2296/2021-TCU-Plenário, bem como as audiências que lhe foram determinadas pelos subitens 9.1.3, 9.1.7 e 9.1.10 do mencionado Acórdão.
Ante o exposto, manifesto-me por que o Tribunal aprove o Acórdão que ora submeto à deliberação deste Colegiado.
TCU, Sala das Sessões, em 9 de fevereiro de 2022.
AUGUSTO SHERMAN CAVALCANTI 
Relator